ACORDAO-COMPLETO-2569315

ACÓRDÃO 3488/2023 ATA 14/2023 - SEGUNDA CÂMARA

VISTOS, relatados e discutidos estes autos que tratam de pedido de reexame interposto por Marguit Elisa Landmeier em face do Acórdão 17597/2021-TCU-Segunda Câmara, por meio do qual esta Corte de Contas considerou ilegal e negou registro ao ato de concessão de aposentadoria emitido em favor da recorrente, além de determinar outras providências acessórias;
ACORDAM os Ministros do Tribunal de Contas da União, reunidos em sessão da Segunda Câmara, com fundamento no art. 48 da Lei 8.443/1992, combinado com o art. 286 do Regimento Interno, e diante das razões expostas pelo Relator, em: 
9.1. conhecer do presente pedido de reexame para, no mérito, negar-lhe provimento;
9.2. dar conhecimento deste acórdão, encaminhando a respectiva cópia à recorrente e ao Tribunal Regional do Trabalho da 4ª Região/RS, informando que a presente deliberação, acompanhada do Relatório e do Voto que a fundamenta, está disponível para a consulta no endereço virtual https://www.tcu.gov.br/acordaos.

Pedido de reexame interposto por Marguit Elisa Landmeier, ex-servidora do Tribunal Regional do Trabalho da 4ª Região/RS, contra o Acórdão 17.597/2021-TCU-2ª Câmara, que teve como relator o Ministro-Substituto Marcos Bemquerer Costa.

Segunda Câmara

Tribunal Regional do Trabalho da 4ª Região/RS.

3. Interessados/Responsáveis/Recorrentes:
3.1. Interessados: Marguit Elisa Landmeier (XXX.510.970-XX).
3.2. Recorrente: Marguit Elisa Landmeier (XXX.510.970-XX).

13.1. Ministros presentes: Augusto Nardes (na Presidência), Aroldo Cedraz e Antonio Anastasia (Relator).
13.2. Ministro-Substituto convocado: Marcos Bemquerer Costa.

ANTONIO ANASTASIA

Trata-se de pedido de reexame interposto pela Sra.  Marguit Elisa Landmeier, ex-servidora do TRT/4ª Região, por meio do qual se insurge contra o Acórdão 17597/2021-TCU-Segunda Câmara (peça 8) , que teve como relator o Ministro-Substituto Marcos Bemquerer Costa, por meio do qual o Tribunal decidiu considerar ilegal e negar registro ao ato de concessão de aposentadoria da ex-servidora, e determinou, em síntese, que o TRT da 4ª Região/RS promovesse a exclusão da parcela de "décimos" incorporada em duplicidade, haja vista estar baseada em período que já está computado em rubrica de décimos fundada em decisão judicial, além de determinar outras providências acessórias.
2. 	Reproduzo, a seguir, a instrução produzida no âmbito da então Secretaria de Recursos - Serur, atual Unidade de Auditoria Especializada em Recursos - AudRecursos, ratificada pelo diretor da 2ª Diretoria da unidade (peças 39 e 40) , por delegação de competência do secretário, e pelo Ministério Público junto ao TCU (peça 41) , na pessoa da Procuradora-Geral Cristina Machado da Costa e Silva:
"INTRODUÇÃO
1.	Trata-se de pedido de reexame interposto por Marguit Elisa Landmeier (peças 11 a 25) , ex-servidora do Tribunal Regional do Trabalho da 4ª Região/RS, contra o Acórdão 17597/2021-TCU-Segunda Câmara (peça 8) , que teve como relator o Excelentíssimo Senhor Ministro-Substituto Marcos Bemquerer Costa. 
1.1. A deliberação recorrida apresenta o seguinte teor:
VISTOS e relacionados estes autos de ato de concessão de aposentadoria da Sra. Marguit Elisa Landmeier, emitido pelo Tribunal Regional do Trabalho da 4ª Região/RS e submetido a este Tribunal para fins de registro.
Considerando que a análise empreendida pela Secretaria de Fiscalização de Integridade de Atos e Pagamentos de Pessoal e de Benefícios Sociais - Sefip detectou a inclusão irregular nos proventos, por força de decisão judicial transitada em julgado, de parcelas decorrentes da incorporação de 'quintos/décimos' de funções comissionadas exercidas após a edição da Lei 9.624/1998, uma vez que os períodos de incorporação ocorreram, em parte, em momento posterior à data limite de 8/4/1998;
Considerando que a jurisprudência desta Casa de Contas consolidou o entendimento de que é ilegal a percepção da rubrica de 'quintos/décimos', cuja incorporação decorreu de funções comissionadas exercidas no período de 8/4/1998 a 4/9/2001, devendo-se observar a modulação dos efeitos definida pelo Supremo Tribunal Federal na decisão do Recurso Extraordinário 638.115/CE, acerca dessa matéria;
Considerando que a parcela impugnada foi concedida a partir de decisão judicial transitada em julgado; 
Considerando que, segundo a modulação de efeitos do julgamento do RE 638.115/CE feita pelo STF, somente para a hipótese de 'quintos/décimos' recebidos com base em decisão judicial transitada em julgado será indevida a cessação imediata do pagamento e não haverá absorção da parcela por reajustes futuros;
Considerando que há parcela de décimos concedida em duplicidade por estar baseada em período que já está computado na rubrica de décimos fundada em decisão judicial;
Considerando que, por meio do Acórdão 1414/2021-TCU-Plenário (relator: Ministro Walton Alencar Rodrigues) , este Tribunal fixou entendimento no sentido da possibilidade de apreciação de ato sujeito a registro mediante relação, na forma do artigo 143, inciso II, do Regimento Interno/TCU, nas hipóteses em que a ilegalidade do ato decorra exclusivamente de questão jurídica de solução já pacificada na jurisprudência desta Corte de Contas;
Considerando a presunção de boa-fé da interessada;
Considerando que o ato ora examinado deu entrada no TCU há menos de cinco anos; e
Considerando, por fim, os pareceres convergentes da Sefip e do Ministério Público junto ao TCU - MP/TCU.
ACORDAM os Ministros do Tribunal de Contas da União, com fundamento nos artigos 1º, inciso V, e 39, inciso II, da Lei 8.443/1992, c/c os artigos 17, inciso III, 143, inciso II, 260 e 262 do Regimento Interno/TCU, em considerar ilegal a concessão de aposentadoria da Sra. Marguit Elisa Landmeier e negar registro ao correspondente ato, dispensar o ressarcimento das quantias indevidamente recebidas de boa-fé pela interessada, consoante o disposto no Enunciado 106 da Súmula da Jurisprudência do TCU, e expedir a determinação contida no subitem 1.7 abaixo:
1. Processo TC-Processo 036.995/2021-5 (APOSENTADORIA) 
1.1. Interessada: Marguit Elisa Landmeier (CPF XXX.510.970-XX) .
1.2. Órgão: Tribunal Regional do Trabalho da 4ª Região/RS.
1.3. Relator: Ministro-Substituto Marcos Bemquerer Costa.
1.4. Representante do Ministério Público: Procurador Sergio Ricardo Costa Caribé.
1.5. Unidade Técnica: Secretaria de Fiscalização de Integridade de Atos e Pagamentos de Pessoal e de Benefícios Sociais (Sefip) .
1.6. Representação legal: não há.
1.7. Determinação:
1.7.1. determinar ao órgão de origem que, no prazo de 15 (quinze) dias a contar da notificação deste Acórdão, adote as seguintes providências:
1.7.1.1. promova a exclusão da parcela de 'décimos' incorporada em duplicidade, haja vista estar baseada em período que já está computado em rubrica de décimos fundada em decisão judicial; e
1.7.1.2. dê ciência do inteiro teor desta Deliberação à interessada, encaminhando a este Tribunal, no prazo de 30 (trinta) dias, comprovante da referida ciência.
 (destacamos e sublinhamos) 
HISTÓRICO 
2.	O ato de aposentadoria da recorrente foi julgado ilegal, por incluir a incorporação de parcelas de quintos/décimos, referentes ao exercício de função de confiança posterior ao advento da Lei 9.624/1998. Mesmo que a incorporação tenha ocorrido com base em decisão judicial transitada em julgado, ainda assim o STF a considera sem amparo legal.
2.1. Como anexos do ato de aposentação (peça 3, p. 10-18) , cadastrado no sistema e-Pessoal, foram colacionadas aos autos cópias de decisão judicial transitada em julgado em 30/8/2010, proferida no Processo 2004.3400.048565-0/DF (Justiça Federal de Primeiro Grau - Seção Judiciária do Distrito Federal) , movido pela Associação Nacional dos Servidores da Justiça do Trabalho (Anajustra) .
2.2. A Corte de Contas também considerou que parcela de décimos, no valor de R$ 298,45, foi concedida em duplicidade por estar baseada em período que já está computado na rubrica de décimos fundada em decisão judicial e, por isso, expediu determinação ao órgão de origem para que providenciasse a sua exclusão dos proventos da aposentada.
2.3. Irresignada, a ex-servidora interpôs o presente pedido de reexame (peças 11 a 25) , cujas argumentações serão abordadas mais adiante.
ADMISSIBILIDADE
3.	Reitera-se o exame de admissibilidade realizado pelo Sar/Serur (peça 30) , que opinou pelo conhecimento do recurso, nos termos do artigo 48 da Lei 8.443/1992, c/c os artigos 285 e 286, parágrafo único, do RI/TCU, suspendendo-se os efeitos do caput e dos subitens 1.7, 1.7.1 e 1.7.1.1 do Acórdão 17597/2021-TCU-Segunda Câmara. O Excelentíssimo Senhor Ministro Raimundo Carreiro, mediante despacho de peça 33, concordou com esta unidade técnica. 
EXAME DE MÉRITO
4.	Delimitação
4.1. Constitui objeto do presente recurso definir se:
a) a decisão da Corte de Contas acerca do pagamento de quintos incorporados após 8/4/1998 afrontou o RE 638.115/CE;
b) houve a concessão de parcela de décimos em duplicidade por estar baseada em período que já está computado na rubrica de décimos fundada em decisão judicial.
5.	Das parcelas de quintos/décimos incorporadas após 8/4/1998
5.1. Defende a recorrente a manutenção do pagamento de quintos, decorrentes do exercício de função de confiança após o advento da Lei 9.624/1998, com base nos seguintes argumentos.
5.2. A incorporação de parcela de quintos/décimos, referentes ao período de 8/4/1998 a 4/9/2001, encontra amparo na decisão judicial transitada em julgado, proferida no Processo 2004.3400.048565-0/DF (Justiça Federal de Primeiro Grau - Seção Judiciária do Distrito Federal) , movido pela Associação Nacional dos Servidores da Justiça do Trabalho (Anajustra) . A ex-servidora consta como beneficiária do Processo de Execução de Sentença 0014393.32.2009.4.01.3400 (peça 11, p. 3-8, e peças 12 a 21 e 23 e 25) .
5.3. O STF, no julgamento dos embargos com efeitos infringentes no RE 638.115/CE, tema 395 da repercussão geral, firmou posicionamento pela constitucionalidade da incorporação assentada na garantia da coisa julgada trazida no art. 5º, inciso XXXVI, da Lei Maior (peça 11, p. 89) .
5.4. A validade do ato de aposentadoria encontra amparo no art. 24 da LINDB, com as alterações da Lei 13.665/2018, regulamentado pelo Decreto 9.830/2019, cujo art. 8º dispõe que, na interpretação de normas sobre gestão pública, serão consideradas as dificuldades reais do agente público e as exigências das políticas públicas a ser cargo. Ademais, na decisão sobre a legalidade do ato, deve-se levar em conta as circunstâncias práticas que impuseram, limitaram ou condicionaram a ação do agente público (peça 11, p. 9-11) .
5.5. O ato administrativo que determinou a incorporação da parcela de quintos até 4/9/2001 está amparado no ordenamento jurídico pátrio, a saber: Constituição Federal de 1988, arts. 1º, 2º, 5º, incisos II e XXXVI, e 37, caput; Lei 5.969/1973 (CPC) , art. 468, com vigência mantida pelo art. 503 da Lei 13.105/2015; Decreto 4.657/1942, arts. 6º, §§ 1º e 3º, e 24; Decreto 9.830/2019 (art. 8º, § 1º; Lei 1.079/1957, art. 12, inciso I; e Lei 8.429/1992, art. 11 (peça 11, p. 11) .
5.6. Defende a legalidade da integração da VPNI no cálculo dos proventos de aposentadoria, por força de decisão judicial transitada em julgado (peça 11, p. 12-19) .
5.7. A VPNI, incorporada por força de decisão judicial que transitou em julgado, se constitui em vantagem permanente compondo a remuneração do servidor recebida até a aposentadoria, sendo esse o limite remuneratório de corte previsto no art. 40, § 2°, da Carta Magna (peça 11, p. 19) .
5.8. Demonstrada a legalidade do ato de aposentação, o seu registro decorre de imposição trazida pelo art. 71, inciso III, da CF/1988 (peça 11, p. 19) .
5.9. Assim, requer que o recurso seja conhecido e provido, aplicando-se o entendimento do STF, no RE 638.115/CE, quanto aos efeitos da decisão judicial transitada em julgado, reconhecendo a legalidade do ato que incorporou parcelas de quintos, no período de 8/4/1998 a 4/9/2001, com o cômputo da vantagem no cálculo dos proventos da recorrente, bem como que seja reconsiderada a determinação contida nos subitens 1.7 e 1.7.1.1 do acórdão contestado e concedido registro ao ato de aposentadoria da interessada (peça 11, p. 19) .
Análise
5.10. O ato de aposentadoria foi julgado ilegal, por incluir a incorporação de parcelas de quintos/décimos, referentes ao exercício de função de confiança posterior ao advento da Lei 9.624/1998. Mesmo que a incorporação tenha sido concedida por decisão judicial transitada em julgado, ainda assim o STF a considera sem amparo legal, tendo assegurado somente a continuidade de seu pagamento, nos termos da modulação adotada no RE 638.115/CE.
5.11. Para comprovar a alegação de que a incorporação de quintos até 4/9/2001 foi concedida com base em decisão judicial transitada em julgado, a recorrente juntou novamente aos autos cópias referentes ao Processo 2004.3400.048565-0/DF (Justiça Federal de Primeiro Grau - Seção Judiciária do Distrito Federal) , movido pela Anajustra (peças 12 a 21 e 23 e 25) .
5.12. Contudo, a comprovação do trânsito em julgado, por si só, não possui o condão de alterar o julgamento pela ilegalidade do ato de aposentadoria pela Corte de Contas, pois o STF deixou assente que a incorporação de quintos, no período de 8/4/1998 até 4/9/2001, ofende o princípio da legalidade, nos termos da tese firmada em sede de repercussão geral, Tema 395. 
5.13. Cumpre mencionar que o TCU tem posicionamento do Plenário de como os órgãos jurisdicionados devem proceder em relação às parcelas de quintos/décimos de funções comissionadas exercidas entre 8/4/1998 e 4/9/2001, conforme o Acórdão 1255/2020-TCU-Plenário (Relator Ministro-Substituto Marcos Bemquerer Costa) a seguir transcrito no que é pertinente:
9.2. com a finalidade de orientar o tratamento do tema relacionado ao pagamento da rubrica de 'opção' do art. 2º da Lei 8.911/1994 e à incorporação de 'quintos', dar ciência ao Senado Federal de que:
9.2.1. é vedado o pagamento das vantagens decorrentes do art. 193 da Lei 8.112/1990, inclusive o pagamento parcial da remuneração do cargo em comissão ('opção') , aos servidores que implementaram os requisitos de aposentadoria após 16/12/1998, data de publicação da Emenda Constitucional 20, que limitou o valor dos proventos à remuneração do cargo efetivo no qual se deu a aposentadoria, conforme o Acórdão 1599/2019-TCU-Plenário (rel. min. Benjamin Zymler) ;
9.2.2. deve-se verificar a origem do pagamento de 'quintos', se advindos de decisão judicial transitada em julgado ou não ou ainda de decisão administrativa e, na hipótese em que não houver decisão judicial passada em julgado ou quando se tratar de decisão administrativa, a vantagem de 'quintos' incorporada com fulcro em funções comissionadas exercidas entre 8/4/1998 a 4/9/2001 deve ser destacada e transformada em 'parcela compensatória' a ser absorvida por reajustes futuros concedidos nos proventos, na linha da solução definitiva da controvérsia conferida à matéria pela Suprema Corte, por meio do RE 638.115/CE, e consoante o Acórdão 442/2020-TCU-Segunda Câmara (rel. min. subst. Marcos Bemquerer Costa) ; (destacamos) 
5.14. Convém ressaltar que mesmo nas situações em que as parcelas de quintos/décimos foram incorporadas após 8/4/1998, com base em decisão judicial transitada em julgado, o ato concessório de aposentadoria é ilegal e não é registrado. O provimento judicial somente impede a suspensão dos pagamentos das parcelas indevidas. Acerca da questão, cabe trazer à baila excerto do voto condutor do Acórdão 3842/2020-TCU-Primeira Câmara (Relator Ministro Walton Alencar Rodrigues) :
A esta altura, todavia, nova decisão do STF, proferida em embargos de declaração com efeitos infringentes, opostos no âmbito do mesmo RE 638.115, alterou o entendimento até então tranquilamente adotado. Em 18/12/2019, o Plenário do STF modulou os efeitos da decisão para, no que interessa a estes autos, acolher parcialmente os embargos de declaração, com efeitos infringentes, e 'reconhecer indevida a cessação imediata do pagamento dos quintos quando fundado em decisão judicial transitada em julgado'.
A decisão divulgada no sítio eletrônico do STF não afasta a ilegitimidade do pagamento dos quintos nas condições anteriormente descritas, mas modula efeitos para os que os recebem por força de decisão judicial, transitada ou não em julgado, e de decisão administrativa.
Feita tal distinção e devidamente caracterizada inadequação do benefício aos dispositivos legais aplicáveis à matéria, é certo que o recente julgado do STF não pode compelir esta Casa, cuja competência de apreciar a legalidade de atos de pessoal foi atribuída pela própria Constituição Federal (art. 71, inciso III) , a contrariar suas convicções, a jurisprudência consolidada dos tribunais superiores e os fatos consignados nos autos, para registrar ato de pessoal manifestamente irregular, salvo na esporádica hipótese de trânsito em julgado de processo em que o TCU foi parte e que teve por finalidade específica o respectivo registro (vide MS 23.665/DF e MS 22.009/MG) , que não é o caso destes autos.
Todavia, sem transgredir frontalmente o provimento jurisdicional, não há como a Universidade Federal de Santa Maria promover a cessação dos pagamentos, apesar do desequilíbrio que causam ao sistema previdenciário.
Em circunstâncias análogas, este Tribunal tem considerado ilegais e negado registro aos atos de aposentadoria que contêm parcelas conferidas pelo Judiciário em contrariedade com o entendimento do TCU, sem, contudo, determinar a suspensão do pagamento nem informar sobre a possibilidade de edição de novo ato eivado das irregularidades. Nesse sentido, cito, entre outros, os Acórdãos 1.910/2004 e 11.079/2019, da 1ª Câmara, 5.797/2014, da 2ª Câmara, e 1.857/2003, do Plenário.
O julgamento pela ilegalidade sem suspensão do pagamento consolidou-se no TCU na esteira de um sem-número de decisões do STF, entre as quais as proferidas no âmbito dos Mandados de Segurança 23.758, 24.529, 24.569, 24.939, 25.460, 26.086, 26.088, 26.132, 26.156, 26.186, 26.228, 26.271, 26.387, 26.408, 26.443, 27.374, 27.551, 27.575, 27.649, 27.732, 23.665 e 33528. Do último, transcrevo o trecho a seguir:
'E que o fundamento em que se apoia a pretensão mandamental ora em exame tem o beneplácito da jurisprudência do Supremo Tribunal Federal, que, em sucessivos precedentes, tem reconhecido, quer em decisões monocráticas, quer em julgamentos colegiados, ser integralmente oponível ao E. Tribunal de Contas da União a autoridade da coisa julgada, cuja eficácia subordinante, desse modo, não poderá ser transgredida por qualquer órgão estatal, inclusive pela própria Corte de Contas.
 (...) 
Vê-se, pois, que o E. Tribunal de Contas da União não dispõe, constitucionalmente, de poder para rever decisão judicial transitada em julgado (RTJ 193/556-557, Rel. Min. CARLOS VELLOSO) nem para determinar a suspensão de benefícios garantidos por sentença impregnada da autoridade da coisa julgada (AI 471.430-AgR/DF, Rel. Min. EROS GRAU) , ainda que o direito reconhecido pelo Poder Judiciário não tenha o beneplácito da jurisprudência prevalecente no âmbito do Supremo Tribunal Federal, pois a 'res judicata', em matéria civil, só pode ser legitimamente desconstituída mediante ação rescisória:'
Ao deixar de determinar a suspensão do pagamento, o TCU evita que o jurisdicionado seja forçado a escolher entre obedecer à sua ordem, sujeitando-se a detenção, multa e prisão em flagrante por descumprimento de decisão judicial, e ignorá-la, sujeitando-se à multa do art. 58 da Lei 8.443/1992.
Ante o exposto, julgo ilegais os atos de concessão inicial e de alteração de aposentadoria de Nelcindo Nascimento Terra, nego-lhes registro e VOTO no sentido de que o Tribunal adote a deliberação que ora submeto à apreciação deste Colegiado.
5.15. Na prolação da deliberação recorrida, considerou-se que há nos autos prova no sentido de que a interessada fora efetivamente beneficiada por decisão judicial transitada em julgado, razão pela qual, a despeito da sua ilicitude, os quintos incorporados posteriormente a 8/4/1998 podiam subsistir, nos exatos termos da modulação de efeitos estabelecida pelo Supremo Tribunal Federal no RE 638.115/CE (peça 8, p. 1) .
5.16. Diante disso, opina-se pela rejeição dos argumentos apresentados.
6.	Da concessão de parcela de décimos em duplicidade
6.1. A recorrente não tratou especificamente da concessão de parcela de décimos em duplicidade por estar baseada em período que já está computado na rubrica de décimos fundada em decisão judicial, limitando-se a requerer que seja reconsiderada a determinação contida nos subitens 1.7 e 1.7.1.1 do acórdão contestado e concedido registro ao ato de aposentação (peça 11, p. 19) .
6.2. Mediante o Ofício Seaudi 68/2021, a Secretaria de Auditoria do Tribunal Regional do Trabalho da 4ª Região informou que a Seção de Funções Comissionadas ressaltou que não há ajuste a ser realizado, uma vez que a servidora possuía tempo de exercício de função comissionada até 10/11/1997, que foi empregado para fins de fechamento de um décimo residual em 4/10/1999. Posteriormente, houve a emissão de apostila em 20/4/2006, tendo a incorporação com fechamento em 4/10/1999 sido convertida em um quinto da função comissionada de Assistente Administrativo Trib-FC04 (ou dois décimos) , em virtude do que constou no Expediente TRT 4ª M.A. 75393-2002-000-04-00-3 e conforme previsto no art. 62-A da Lei 8.112/1990 (com redação dada pela Medida Provisória 2.225-45/2001) e critérios contidos no subitem 9.2 do Acórdão 2248/2005-TCU-Plenário (peças 26, 27 e 29) .
Análise
6.3. Na instrução do presente processo, a unidade técnica especializada apontou que o tempo de exercício de função utilizado para a incorporação de 1/10 de FC-04 também foi computado na rubrica de décimos baseada em decisão judicial. Trata-se de tempo contado em duplicidade e, portanto, ilegal (peça 5, p. 2) .
6.4. Segundo informações prestadas pelo órgão de origem (peças 26, 27 e 29) , a servidora possuía tempo residual de exercício de função comissionada em 10/11/1997, que foi empregado para fins de fechamento de 1/10 de FC-04 na data de 4/10/1999. No apostilamento realizado em 20/4/2006, esse décimo foi convertido em um quinto da função comissionada de Assistente Administrativo Trib - FC-04 (ou dois décimos) .
6.5. Embora a jurisprudência da Corte de Contas considere legal o aproveitamento de tempo residual para a incorporação de 'quintos/décimos' pelos servidores que não haviam completado 365 dias de exercício de função até o dia 10/11/1997 para a concessão de um 'quinto', entende-se que as incorporações concedidas à referida servidora da não estão aderentes aos entendimentos do TCU.
6.6. Ao extinguir o mecanismo de incorporação de funções e mandar converter as parcelas em VPNI, a Lei 9.527/1997 assegurou o direito à incorporação àqueles que em 11/11/1997 houvessem cumprido os requisitos legais. Ademais, a Lei 9.624/1998 trouxe novamente ao ordenamento jurídico a incorporação de funções, agora na forma de décimos, admitindo a contagem de tempo residual não utilizado até 10/11/1997, como segue:
Art. 5º Fica resguardado o direito à percepção dos décimos já incorporados, bem como o cômputo do tempo de serviço residual para a concessão da próxima parcela, até 10 de novembro de 1997, observando-se o prazo exigido para a concessão da primeira fração estabelecido pela legislação vigente à época. (grifos acrescidos) 
6.7. Mediante a Decisão 925/1999-TCU-Plenário (Relator Ministro Walton Alencar Rodrigues) , deliberou-se no sentido de firmar o seguinte entendimento:
8.1.1. é devida a incorporação, ou a atualização de quintos, com fundamento no art. 3º, caput, da Lei 9.624/1998, até 8/4/1998, adotando-se, para tanto, os critérios contidos na redação original do art. 3º da Lei 8.911/1994;
8.1.2. é assegurado, nos termos do art. 5º da Lei 9.624/1998, o cômputo do tempo residual de exercício de funções comissionadas não empregado, até 10/11/1997, para a incorporação de parcela de décimo, com termo final na data específica em que o servidor complete o interstício de doze meses, de acordo com a sistemática definida na redação original do art. 3º da Lei 8.911/1994.
8.1.3. as parcelas incorporadas à remuneração, na forma de quintos, deverão ser transformadas em décimos e estes deverão ser transformados em vantagem pessoal nominalmente identificada.
6.8. Essa matéria foi novamente tratada pelo Ministro Walter Alencar Rodrigues (Acórdão 4970/2012-TCU-Primeira Câmara) , nos seguintes termos (grifos acrescidos) :
No voto condutor da Decisão 925/1999-TCU-Plenário, assim manifestei-me:
O art. 5º, por sua vez, admite o cômputo do tempo residual de exercício de funções comissionadas não empregado, até 10/11/1997, na incorporação de frações, para a concessão da próxima parcela de décimo, até que cada servidor complete o interstício de doze meses.
 (...) 
Entendo que a redação do art. 5º, ao usar a expressão 'próxima parcela', refere-se ao termo antecedente 'décimos', in verbis: 'Fica resguardado o direito à percepção dos décimos já incorporados, bem como o cômputo do tempo de serviço residual para a concessão da próxima parcela...'. Próxima parcela de décimos, segundo a redação do legislador.
Ao Congresso Nacional cabe disciplinar as relações jurídicas decorrentes de normas constantes de medidas provisórias não convertidas em lei, a teor do parágrafo único do art. 62 da CF. Nesse diapasão, não obstante as normas que cuidaram de décimos não tenham sido convertidas em lei, entendo que quis o legislador ordinário contemplar, com a possibilidade de incorporação de um décimo, os servidores com tempo residual até 10/11/1997, não abrangidos pela concessão de quinto, prevista no art. 3º da Lei 9.624/1998.
Além de lógica, essa interpretação se me apresenta como mais justa, porquanto confere aos servidores com tempo residual maior a vantagem quinto e aos com tempo residual menor a vantagem décimo. De fato, aqueles que completaram o interstício até 8/4/1998 contavam com tempo residual, em 10/11/1997, de no mínimo 216 dias, equivalente a sete meses e seis dias de exercício de função comissionada. Estes e os que contavam com tempo residual ainda maior, se completaram o interstício até 8/4/1998, fazem jus à incorporação de um quinto, os demais têm direito à incorporação de um décimo, a partir da data em que completaram, ou vierem a completar, o interstício de 12 meses.
Exemplificando, um servidor que, em 10/11/1997, tivesse completado quatro quintos, com saldo residual de quatro meses, teria, em 8/4/1998, algo em torno de 9 meses de exercício de função e, portanto, não completaria os cinco quintos, porque não teria perfeito o prazo de doze meses de exercício de função. Seria hipótese de aplicação do art. 5º da Lei 9.624/1998, o servidor ganharia mais um décimo e não um quinto, quando completasse o interstício de doze meses. Agora, se o mesmo servidor tivesse, em 10/11/1997, quatro quintos e saldo residual de, no mínimo, 7 meses e seis dias, ele teria direito à percepção do último quinto, desde que, até 8/4/1998, tivesse completado os doze meses de exercício da função. O raciocínio é exatamente este para todos os casos.
6.9.  A jurisprudência desta Corte de Contas permitia o aproveitamento do tempo residual existente em 10/11/1997 para incorporar parcela de décimo, com posterior transformação em VPNI, independente do interstício de doze meses ter se completado até 4/9/2001, bastando que o período tivesse se iniciado anteriormente a novembro de 1997 (Acórdão 5455/2018-TCU-Segunda Câmara, de relatoria do Ministro José Múcio Monteiro, e 9.746/2021-TCU-2ª Câmara, de relatoria do Ministro Bruno Dantas) .
6.10. Contudo, nos presentes autos, não foram observados os requisitos para a utilização do tempo residual, pois houve o cômputo do mesmo período de exercício de função tanto para a concessão de uma parcela de décimo residual quanto para o deferimento de quintos com base em decisão judicial transitada em julgado.
6.11. Vale lembrar que o art. 5º da Lei 9.624/1998 assegura o cômputo do tempo residual para incorporação de um décimo (1/10 de FC-04) , a ser pago sob a forma de VPNI, conforme entendimento firmado no subitem 8.1.2 da Decisão 925/1999-TCU-Plenário (Relator Ministro Walton Alencar Rodrigues) . Contudo, a referida servidora poderá optar pela percepção da totalidade do valor referente à incorporação de quintos assegurada em ação judicial movida pela Anajustra.
6.12. Nesse contexto, deve-se rejeitar os argumentos formulados pelo órgão de origem.
CONCLUSÃO
7.	Da análise de mérito, conclui-se que:
a) relativamente à parcela 'quintos', a Corte de Contas já havia considerado que a aposentada é beneficiária de decisão judicial transitada em julgado e, por isso, não ocorreu afronta ao RE 638.115/CE;
b) houve a concessão de parcela de décimos em duplicidade por estar baseada em período que já está computado na rubrica de décimos fundada em decisão judicial.
7.1. Por conseguinte, deve-se negar provimento ao presente recurso.
PROPOSTA DE ENCAMINHAMENTO
8. Ante o exposto, submetem-se os autos à consideração superior, propondo-se, com fundamento no art. 48 da Lei 8.443/1992:
a) conhecer do recurso e, no mérito, negar-lhe provimento;
b) informar à recorrente e demais interessados do acórdão a ser proferido, destacando que o relatório e o voto que o fundamentam podem ser acessados por meio do endereço eletrônico www.tcu.gov.br/acordaos."
3.	É o relatório.

não há

Procuradora-Geral Cristina Machado da Costa e Silva.

APOSENTADORIA. INCORPORAÇÃO INDEVIDA DE QUINTOS APÓS A EDIÇÃO DA LEI 9.624/1998. DECISÃO JUDICIAL TRANSITADA EM JULGADO. ADEQUAÇÃO DAS PARCELAS DE QUINTOS À MODULAÇÃO ESTABELECIDA PELO SUPREMO TRIBUNAL FEDERAL NO RE 638.115/CE. CÔMPUTO EM DUPLICIDADE DE PERÍODO PARA A INCORPORAÇÃO DE UM DÉCIMO. ILEGALIDADE DO ATO DE CONCESSÃO. PEDIDO DE REEXAME. CONHECIMENTO. INSUFICIÊNCIA DAS ALEGAÇÕES RECURSAIS. CONHECIMENTO. NEGATIVA DE PROVIMENTO.

APOSENTADORIA (APOS)

Unidade de Auditoria Especializada em Pessoal (AudPessoal).

Inicialmente, registro que atuo nestes autos em sucessão ao Ministro Raimundo Carreiro (art. 152A do RI/TCU) .
2.	Em análise pedido de reexame interposto pela Sra.  Marguit Elisa Landmeier, ex-servidora do TRT/4ª Região, por meio do qual se insurge contra o Acórdão 17597/2021-TCU-Segunda Câmara (peça 8) , que teve como relator o Ministro-Substituto Marcos Bemquerer Costa, proferido em apreciação de ato de aposentadoria, em favor da recorrente, submetido ao TCU para fins de registro pelo Tribunal Regional do Trabalho da 4ª Região/RS. 
3.	Por meio da decisão recorrida, esta Corte de Contas considerou ilegal e negou registro ao ato de concessão de aposentadoria da ex-servidora, e determinou, em síntese, que o TRT da 4ª Região/RS promovesse a exclusão da parcela de "décimos" incorporada em duplicidade, haja vista estar baseada em período que já está computado em rubrica de décimos fundada em decisão judicial, além de determinar outras providências acessórias.
4.	Presentes os requisitos de admissibilidade fixados no art. 48 da Lei 8.443/1992, c/c os arts. 285 e 286 do RI/TCU, impõe-se o conhecimento do recurso, em ratificação ao despacho exarado pelo Ministro Raimundo Carreiro (peça 33) . 
5.	No apelo recursal, a recorrente aduz, em síntese, que é beneficiária de decisão judicial transitada em julgado, que lhe assegura a incorporação de quintos decorrente do exercício de função comissionada e/ou cargo em comissão, no período entre 8/4/1998 e 4/9/2001, em razão de a Anajustra ter figurado na qualidade de autora da ação coletiva em benefício de todos os seus associados nos autos do processo n. 2004.3400.048565-0/DF, que tramitou na 7ª Vara da Seção Judiciária do Distrito Federal. 
6.	Adicionalmente, embora a recorrente não tenha tratado especificamente da concessão de parcela de décimos em duplicidade por estar baseada em período que já está computado na rubrica de décimos fundada em decisão judicial, limitando-se a requerer que seja reconsiderada a determinação contida nos subitens 1.7 e 1.7.1.1 do acórdão contestado e concedido registro ao ato de aposentação, a Secretaria de Auditoria do Tribunal Regional do Trabalho da 4ª Região, por meio do ofício Seaudi 68/2021, informou que a Seção de Funções Comissionadas ressaltou que não há ajuste a ser realizado, uma vez que a servidora possuía tempo de exercício de função comissionada até 10/11/1997, que foi empregado para fins de fechamento de um décimo residual em 4/10/1999. 
7. 	A então Secretaria de Recursos - Serur, atual Unidade de Auditoria Especializada em Recursos - AudRecursos, com anuência do MP/TCU, conforme a instrução transcrita no relatório precedente, manifesta-se pela rejeição dos argumentos produzidos e pela manutenção do acórdão recorrido.
8.	No que concerne ao argumento de a recorrente ser beneficiária de decisão judicial transitada em julgado, que lhe assegura a incorporação de quintos decorrente do exercício de função comissionada e/ou cargo em comissão, no período entre 8/4/1998 e 4/9/2001, peço vênias por dissentir, ainda que parcialmente, dos pareceres anteriores, ante a necessidade de avaliar o caso à luz da recém-publicada Resolução-TCU 353, de 22 de março de 2023. 
9.	De fato, não há amparo legal para a incorporação de quintos pelo exercício de função comissionada ou cargo em comissão após a entrada em vigor da Lei 9.624/1998, que extinguiu a vantagem, conforme decidido pelo Supremo Tribunal Federal, em regime de repercussão geral, no Recurso Extraordinário 638.115 (tema 395) . 
10.	A carência de fundamento legal para a concessão da vantagem é motivo suficiente para sustentar a ilegalidade do ato (plano da validade) , ainda que, excepcionalmente, sejam preservados os efeitos financeiros (plano da eficácia) , se atendidas as condições fixadas pelo STF ao modular os efeitos do julgamento do RE 638.115. 
11.	Quanto aos efeitos financeiros, e em relação ao argumento de que a parcela irregularmente incluída nos proventos estaria amparada por decisão judicial transitada em julgado, na prolação do acórdão recorrido considerou-se que há nos autos prova no sentido de que a interessada fora efetivamente beneficiada por decisão judicial transitada em julgado, razão pela qual, a despeito da sua ilicitude, os quintos incorporados posteriormente a 8/4/1998 podiam subsistir, nos exatos termos da modulação de efeitos estabelecida pelo Supremo Tribunal Federal no RE 638.115/CE, conforme transcrição (peça 8, p. 1) :
Considerando que a análise empreendida pela Secretaria de Fiscalização de Integridade de Atos e Pagamentos de Pessoal e de Benefícios Sociais - Sefip detectou a inclusão irregular nos proventos, por força de decisão judicial transitada em julgado, de parcelas decorrentes da incorporação de 'quintos/décimos' de funções comissionadas exercidas após a edição da Lei 9.624/1998, uma vez que os períodos de incorporação ocorreram, em parte, em momento posterior à data limite de 8/4/1998; 
Considerando que a jurisprudência desta Casa de Contas consolidou o entendimento de que é ilegal a percepção da rubrica de 'quintos/décimos', cuja incorporação decorreu de funções comissionadas exercidas no período de 08/04/1998 a 04/09/2001, devendo-se observar a modulação dos efeitos definida pelo Supremo Tribunal Federal na decisão do Recurso Extraordinário 638.115/CE, acerca dessa matéria; 
Considerando que a parcela impugnada foi concedida a partir de decisão judicial transitada em julgado; 
Considerando que, segundo a modulação de efeitos do julgamento do RE 638.115/CE feita pelo STF, somente para a hipótese de 'quintos/décimos' recebidos com base em decisão judicial transitada em julgado será indevida a cessação imediata do pagamento e não haverá absorção da parcela por reajustes futuros; (grifei) 
12.	Embora comprovado que a parcela está amparada em decisão transitado em julgado, ressalto que isso não altera a apreciação do ato pela ilegalidade, uma vez que o STF deixou assente que a incorporação de quintos entre 8/4/1998 e 4/9/2001 é ilegal, admitindo apenas a referida modulação. 
13.	Por fim, ainda quanto a esse aspecto, entendo que, a despeito da ilegalidade, não haveria impedimento em, excepcionalmente, ordenar o registro do ato ora em análise, conforme disposto no art. 7º, inciso II, da Resolução-TCU 353/2023: 
Art. 7º Ao apreciar os atos sujeitos a registro, o Tribunal: 
 (...) II - considerará ilegais e, excepcionalmente, ordenará o registro dos atos em que tenha sido identificada irregularidade insuscetível de correção pelo órgão ou entidade de origem, em face da existência de decisão judicial apta a sustentar, em caráter permanente, seus efeitos financeiros. 
14.	Não obstante, conforme quadro das funções exercidas pela ex-servidora, peça 3, pág. 4, houve o cômputo de períodos idênticos de exercício de função, de 2/7/1992 a 31/7/1992, de 1/3/1993 a 20/3/1993 e de 24/11/1998 a 4/10/1999, tanto para a concessão de uma parcela de décimo residual quanto para o deferimento de quintos com base em decisão judicial transitada em julgado, persistindo a ilegalidade quanto à concessão de parcela de décimos em duplicidade.
15.	Dessa forma, não tenho reparos à proposta da unidade técnica, calcada em jurisprudência uniforme desta Corte de Contas e endossada pelo Parquet especializado, adotando, como razões de decidir, as análises lavradas na instrução coligida no Relatório.
16.	Ante o exposto, voto por que o Tribunal adote o Acórdão que ora submeto à deliberação deste Colegiado.
TCU, Sala das Sessões, em 16 de maio de 2023.
ANTONIO ANASTASIA 
Relator